---
title: "Despesas 2008-2018"
author: "tiago"
date: "1 de novembro de 2018"
output: html_document
---

```{r setup, include=FALSE}
knitr::opts_chunk$set(echo = TRUE)
```

## Despesas Governo Federal 2008-2017

```{r libraries}
library(tidyverse)
library(readxl)
library(scales)
library(ggrepel)
library(ipeaData)
library(extrafont)
library(gganimate)
library(RColorBrewer)

tema <- function(){
    theme_minimal() +
    theme(
      text = element_text(family = "Open Sans", colour = "grey20"),
      axis.text = element_text(family = "Open Sans", colour = "grey20", size = 16),
      title = element_text(face = "bold"), # size para o Shiny
      plot.subtitle = element_text(family = "Open Sans Condensed", face = "plain", size = 20, color = "#1E4C7A"),
      plot.caption = element_text(face = "italic"),
      panel.grid.major = element_blank(), 
      panel.grid.minor = element_blank(),
      legend.text = element_text(size = 18),
      legend.title = element_text(size = 18),
      axis.ticks = element_line(size = 0.5),
      axis.ticks.length = unit(.25, "cm"),
      axis.title = element_text(size = 16),
      legend.position = 'bottom')
  }

```

## Including Plots

You can also embed plots, for example:

```{r pressure, echo=FALSE}
data <- read_excel("despesasBrasil2008a2017v2.xlsx", skip = 9)
# data <- read_excel("despesasBrasil2008a2017previdencia.xlsx", skip = 9)
```

PIBs do período

```{r}
pibs <- ipeadata("BM12_PIBAC12")
pibs <- pibs[MES=="12" & ANO %in% (2008:2017)]$VALVALOR

names(pibs) <- as.character(c(2008:2017))

colnames(data)<- c("Categoria", names(pibs))

### opcional: verificando totais

# método 1:
colSums(data[,-1])

# método 2: dplyr
data %>% summarise_at(-1, funs(soma = sum)) # poderia ser só funs(sum)

# soma ok

```

Normalizando os valores pelos PIBs de cada ano...

```{r}
# Método antigo

# for (i in 2:length(data)) {
#   data[,i] <- data[,i] / (pibs[colnames(data[,i])]*1000000)
# }

# Método novo
pibs_matrix <- as.matrix((pibs))

# me resulta em uma matriz com uma coluna 
# posso transpô-la e convertê-la em data.frame, com uma linha:

pibs_df <- as.data.frame(t(pibs_matrix))

# agora sim, vamos dividir:

data_pib <- data %>%
  mutate_at(-1, funs(. / (pibs_df$. * 1e6))) # ou seja, divida cada coluna selecionada (.) pela coluna correspondente de pibs_df (pibs_df$.). o 1e6 entra aí porque os dados do pib estão em milhões de reais.
```

Tidying os dados

```{r}
dados <- data_pib %>%
  mutate(inicial = `2008`,
         final = `2017`) %>%
  gather(key = "Ano", value = "Valor", `2008`:`2017`) %>%
  filter(!(Categoria %in% c("Amortização da Dívida", "Juros"))) %>%
  mutate(Ano = as.integer(Ano),
         Categoria = factor(Categoria),      
         Categoria = fct_reorder(Categoria, Valor))

```

Incorporando legendas em inglês.

```{r}
# Category <- c("Personnel and Public Sector Pensions","Healthcare Costs","Education Costs","Welfare Costs","Administrative Costs","Pension Benefits (private sector)","Investments","Other Transfers to States and Municipalities")

# Categoria_sem_acento <- c("Pessoal (Ativo, Inativo, Pension.)", "Custeio da Saude", "Custeio da Educacao", "Custeio Social", "Custeio Administrativo", "Beneficios Previdenciarios RGPS", "Investimentos", "Outras Transferencias a Estados e Mun.")

Categoria_reduzida <- c("Pessoal", "Custeio Saúde", "Custeio Educação", "Custeio Social", "Custeio Administrativo", "Outras Transferências", "Beneficios RGPS", "Investimentos")

# traducao <- data.frame(Categoria = unique(dados$Categoria), Category, Categoria_sem_acento, Categoria_reduzida)

traducao <- data.frame(Categoria = unique(dados$Categoria), Categoria_reduzida)

dados <- dados %>%
  left_join(traducao, by = 'Categoria')
  
```


As cores. Pego a paleta do `RColorBrewer`, converto para rgb, divido os componentes por um determinado valor (1.2, para não ficar muito escuro.) e gero uma nova paleta, 

```{r}
qde_categorias <- length(unique(dados$Categoria))

paleta <- brewer.pal(qde_categorias, "Set3")

paleta_rgb <- col2rgb(paleta)

paleta_darker <- NULL

for (i in 1:dim(paleta_rgb)[2] ) {
  paleta_darker <- c(paleta_darker, 
                     rgb(paleta_rgb[1,i] %/% 2,               
                         paleta_rgb[2,i] %/% 2, 
                         paleta_rgb[3,i] %/% 2, maxColorValue = 255))
}
```

Eu gostaria de usar duas escalas de cores diferentes, então vou incorporar as cores que quero na própria tabela de dados. Primeiro criemos a tabela de cores:

```{r}
tabela_cores <- data.frame(
  "Categoria" = unique(dados$Categoria),
  "CoresNormais" = paleta,
  "CoresEscuras" = paleta_darker
)
```

Agora incorporemos as cores aos dados:

```{r}
dados_com_cores <- dados %>%
  left_join(tabela_cores)
```

Agora no plot vou usar o `scale_fill_identity`!

```{r}
# removi as linhas e rótulos indicando 2008 / 2017

# dados_plot <- dados_com_cores %>% filter(Ano == "2015")
dados_plot <- dados_com_cores

plot_estatico <- ggplot(dados_plot, aes(y = Valor, x = reorder(Categoria_reduzida, Valor))) +
  geom_bar(aes(fill = CoresNormais), stat = 'identity') +
  # geom_tile(aes(y = inicial, color = CoresEscuras), width = 0.9, height = 0.00001, linetype = 'dotted') +
  # geom_tile(aes(y = final, color = CoresEscuras), width = 0.9, height = 0.00001) +
  geom_text(aes(y = Valor + 0.005, 
                label = percent(round(Valor, 4)),
                color = CoresEscuras), # color = CoresEscuras
            position = position_dodge(1),
            size = 6, family = "Open Sans Condensed Light", vjust = 'center') +  # color = '#1E4C7A') +
  # geom_text(aes(y = ifelse(Categoria == "Benefícios Previdenciários RGPS", inicial, NA)), 
  #           x = qde_categorias + 0.8, 
  #           label = min(dados_plot$Ano),
  #           vjust = "top", hjust = "center", color = "grey50",
  #           family = "Open Sans", size = 4.5) +
  # geom_text(aes(y = ifelse(Categoria == "Benefícios Previdenciários RGPS", final, NA)), 
  #           x = qde_categorias + 0.8, 
  #           label = max(dados_plot$Ano),
  #           vjust = "top", hjust = "center", color = "grey50", 
  #           family = "Open Sans", size = 4.5) +
  coord_flip() +
  scale_y_continuous(labels = percent, expand = c(0, 0), limits = c(0,0.095)) +
  scale_x_discrete(expand = c(0, 1.01)) +
  scale_fill_identity() +
  scale_color_identity() +
  #scale_color_manual(values = paleta_darker) +
  #scale_fill_manual(values = paleta) +
  labs(
    x = NULL,
    y = NULL,
    title = NULL
  ) +
  #geom_text(aes(label = Ano), x = 1, y = 0.05, size = 5) +
  tema() +
  theme(legend.position = 'none') + theme(axis.ticks.y = element_blank(),
                                          axis.ticks.x = element_blank(),
                                          axis.text.x = element_blank())

plot_estatico
```

Agora o gif!

```{r}
plot_dinamico <- plot_estatico +
  labs(subtitle = "{frame_time}") +
  transition_time(Ano) +
  ease_aes('linear')

# plot_dinamico

animate(plot_dinamico, 
        bg = 'transparent',
        renderer = gifski_renderer(loop = FALSE),
        nframes = 120, height = 488, width = 688)
```

Salvando o gif...
```{r}
anim_save("despesas_final.gif", animation = last_animation())
```

Gráfico de linhas

```{r}
graf_linhas <- ggplot(dados_plot, aes(x = Ano, y = Valor, group = Categoria_reduzida, color = CoresEscuras)) +
  geom_line(size = 1) +
  geom_segment(aes(xend = max(dados_plot$Ano), yend = Valor, color = CoresNormais), linetype = 2) +
  geom_point(size = 2) +
  scale_y_continuous(labels = percent) +
  geom_text(aes(x = max(dados_plot$Ano) + 0.1, 
                label = paste(percent(round(Valor, 4)),
                              Categoria_reduzida)), 
            hjust = 0) +
  scale_x_continuous(labels = unique(dados_plot$Ano), 
                     breaks = unique(dados_plot$Ano),
                     limits = c(2008, 2020)) +
  scale_color_identity() +
  labs(
    y = NULL,
    x = NULL
  ) +
  tema() + 
  theme(legend.position = 'none')

graf_linhas + theme(axis.text = element_text(size = 8))
```

Gif do gráfico de linhas

(muitíssimo inspirado )

```{r}
gif_linhas <- graf_linhas + transition_reveal(Categoria_reduzida, Ano)

animate(gif_linhas, nframes = 100, height = 488, width = 688,
        renderer = gifski_renderer(loop = FALSE))
```

Salvando o gif.

```{r}
anim_save("despesas_linhas.gif", animation = last_animation())
```

Em inglês...
```{r}
plot_english <- ggplot(dados_plot, aes(x = Ano, y = Valor, group = Category, color = CoresEscuras)) +
  geom_line(size = 1) +
  geom_segment(aes(xend = max(dados_plot$Ano), yend = Valor, color = CoresNormais), linetype = 2) +
  geom_point(size = 2) +
  scale_y_continuous(labels = percent) +
  geom_text(aes(x = max(dados_plot$Ano) + 0.1, 
                label = paste(percent(round(Valor, 4)),
                              Category)), 
            hjust = 0) +
  scale_x_continuous(labels = unique(dados_plot$Ano), 
                     breaks = unique(dados_plot$Ano),
                     limits = c(2008, 2021)) +
  scale_color_identity() +
  labs(
    y = NULL,
    x = NULL,
    title = "Expenditure of the Brazilian Federal Government as a percentage of the GDP"
  ) +
  tema() + 
  theme(legend.position = 'none') + theme(title = element_text(size = 16, face = 'plain')) +
  transition_reveal(Category, Ano) 

animate(plot_english, nframes = 100, height = 480, width = 760)

```

Salvar....
```{r}
anim_save("expenditure_Brazil.gif", animation = last_animation())
```

## Slopegraph

```{r}
dados_slope <- dados_plot %>% 
  filter(Ano %in% c(2008,2017)) %>%
  mutate(variacao = final/inicial -1) %>%
  select(Categoria, Categoria_reduzida, Ano, Valor, variacao) %>%
  spread(Ano, Valor)

distancia <- 3
valor_maximo <- max(c(dados_slope$`2008`, dados_slope$`2017`))

tema_slope <- function(){
    theme_minimal() +
    theme(
      text = element_text(family = "Open Sans", colour = "grey20"),
      axis.text = element_blank(),
      # axis.ticks.y = element_line(size = 0.5),
      axis.ticks = element_blank(),
      axis.ticks.length = unit(.25, "cm"),
      title = element_text(face = "bold"),
      plot.subtitle = element_text(face = "plain", size = 20, color = "grey20"),
      panel.grid.major = element_blank(), 
      panel.grid.minor = element_blank(),
      legend.position = 'none')
  }

slope_graph <- ggplot(dados_slope, 
                      aes(color = Categoria_reduzida)) + # aes(color = variacao < 0)
  geom_segment(
    aes(
      x = 0,
      xend = distancia,
      y = `2008`,
      yend = `2017`), 
    lineend = "round")+
  geom_text(label="2008", x=0, y=(1.1*(valor_maximo)), hjust = "center", size=4.5, family = "Open Sans Condensed", color = "#1E4C7A", fontface = 'plain') +
  geom_text(label="2017", x=distancia, y=(1.1*valor_maximo), hjust= "center", size=4.5, family = "Open Sans Condensed", color = "#1E4C7A", fontface = 'plain') +
  geom_text(
  aes(x = 0 - distancia * 0.15,
      y = `2008` * c(1, 0.9, 1, 1, 1.05, 1, 1, 1),
      label = paste(percent(`2008`), 
                    sep="   "),
      hjust = 0,
      family = "Open Sans"),
  size = 4) +
  geom_text(
    aes(x = distancia,
        y = `2017` * c(1, 1, 0.8, 1.2, 1.1, 1, 1, 1), # um vetor para ajustar pos
        label = paste(" ",
                      percent(`2017`), 
                      Categoria_reduzida,
                      sep=" "),
        hjust = 0,
        family = "Open Sans"),
    size = 4) +
  geom_point(aes(x = 0, 
                 y = `2008`)) +
  geom_point(aes(x = distancia, y = `2017`)) +
  #scale_color_manual(values = c('TRUE' = '#1f476a', 'FALSE' = '#ba3917'), guide = 'none') +
  scale_color_manual(values = paleta_darker, guide = 'none') +
  ylim(0.002, 1.1*valor_maximo) +
  xlim(0 - distancia * 0.15, distancia * 1.55) +
  labs(
    x = NULL,
    y = NULL
  ) + tema_slope()

png(filename="slope2.png", 
    type="cairo",
    units="in",
    bg = NA,
    width=6.88, 
    height=4.88, 
    pointsize=12, 
    res=400)
slope_graph
dev.off()

```

