---
title: "Gráficos da Home do TT"
author: "tiago"
output: html_document
---

```{r setup, include=FALSE}
knitr::opts_chunk$set(echo = TRUE)
```

```{r libraries}
library(tidyverse)
library(readxl)
library(scales)
library(ggrepel)
library(ipeaData)
library(extrafont)
library(gganimate)
library(RColorBrewer)
library(ckanr)
library(zoo)
library(transformr)

tema <- function(){
    theme_minimal() +
    theme(
      text = element_text(family = "Open Sans", colour = "grey20"),
      axis.text = element_text(family = "Open Sans", colour = "grey20", size = 16),
      title = element_text(face = "bold"), # size para o Shiny
      plot.subtitle = element_text(family = "Open Sans Condensed", face = "plain", size = 20, color = "#1E4C7A"),
      plot.caption = element_text(face = "italic"),
      panel.grid.major = element_blank(), 
      panel.grid.minor = element_blank(),
      legend.text = element_text(size = 18),
      legend.title = element_text(size = 18),
      axis.ticks = element_line(size = 0.5),
      axis.ticks.length = unit(.25, "cm"),
      axis.title = element_text(size = 16),
      legend.position = 'bottom')
  }

```


## Resultado primário

```{r importa, echo=FALSE}
recurso_TT <- resource_show(id="527ccdb1-3059-42f3-bf23-b5e3ab4c6dc6",
                             url="https://apickan.tesouro.gov.br/ckan")
download.file(recurso_TT$url, destfile = "./rtn.xlsx", mode = 'wb' )
tabela <- read_excel("rtn.xlsx", sheet = "1.1-A", skip = 4)
```

## Tratando os dados

```{r}

meses <- c("Janeiro", "Fevereiro", "Março", "Abril", "Maio", "Junho", "Julho", "Agosto", "Setembro", "Outubro", "Novembro", "Dezembro")

serie <- tabela %>% 
  rename(rotulos = 1) %>%
  filter(str_detect(rotulos, "VI. PRIMÁRIO GOVERNO") |
           str_detect(rotulos, "Deflator - IPCA")) %>%
  mutate(rotulos = c("Valor", "IPCA")) %>%
  gather(-1, key = "Periodo", value = "Valores") %>%
  spread(key = rotulos, value = Valores) %>%
  mutate(Valor = as.numeric(Valor),
         IPCA = as.numeric(IPCA),
         Periodo = as.Date(as.numeric(Periodo), origin = "1899-12-30"),
         Ano = lubridate::year(Periodo),
         Mes = lubridate::month(Periodo),
         Valor_12m = zoo::rollapply(Valor, width = 12, FUN = sum, fill = NA, align = 'right'),
         Resultado = ifelse(Valor_12m > 0, "Positivo", "Negativo"),
         Data = paste0(Ano, " - ", meses[Mes])) %>%
  filter(!is.na(Valor_12m)) %>%
  filter(Periodo >= "2006-01-01") # para ficar igual à série da dívida


```

Para poder fazer um gráfico de area, preciso segmentar o gráfico em grupo contíguos. Ou seja, agrupar as sequencias de negativos e positivos.

```{r}
palavra_chave <- "Grupo_"
i <- 1
ultimo_grupo <- paste0("Grupo_", i)
grupo <- c(ultimo_grupo)

vetor <- serie$Resultado

for (j in 2:length(vetor)) {
  if (vetor[j] != vetor[j-1]) {
    i <- i+1
    ultimo_grupo <- paste0("Grupo_", i)
  }
  grupo <- c(grupo, ultimo_grupo)
}

serie$Grupos <- grupo
```

Plotando

```{r}
vermelho <- brewer.pal(3, name = "Set1")[1]
azul <- "#1f476a" # brewer.pal(3, name = "Set1")[2]
verde <- brewer.pal(3, name = "Set1")[3]

vermelho_claro <- "#ee7576"
azul_claro     <- "#2c90bf" # "#87b1d4"

grafico_linha <- ggplot(serie, aes(x = Periodo, y = Valor_12m, color = Resultado, fill = Resultado, group = 1)) +
  geom_area(aes(group = Grupos)) +
  geom_line(size = 1) + 
  geom_point(size = 3, shape = 21, fill = "#f0f5f7") +
  geom_hline(yintercept = 0, color = '#f0f5f7', size = 1) +
  scale_color_manual(values = c("Negativo" = vermelho, "Positivo" = azul)) +
  scale_fill_manual(values = c("Negativo" = vermelho_claro, "Positivo" = azul_claro)) +  
  scale_x_date(date_breaks = "1 years", 
               date_labels = "%Y", 
               limits = c(as.Date("2006-01-01"), NA), #"1997-12-01"
               expand = expand_scale(mult = c(.04, .04))) +
  coord_cartesian(clip = 'off') + 
  labs(x = NULL, y = NULL) +
  geom_text(aes(x = Periodo + 200,
                label = format(round(Valor_12m/1000,0), 
                                      big.mark = ".", 
                                      decimal.mark = ",")),
            size = 7, fontface = 'plain', family = "Open Sans SemiBold") +
  tema() +   
  theme(legend.position = 'none',
        panel.grid.major.y = element_blank(),
        panel.grid.major.x = element_blank(),
        axis.title.y = element_blank(),
        axis.text.y = element_blank(),
        axis.ticks.y = element_blank(),
        plot.background = element_rect(color = "#f0f5f7", linetype = "solid", size = 2))

```

diminuir width!

```{r}
gif_linhas <- grafico_linha +
  transition_reveal(Periodo) 
# labs(subtitle = "{frame_along}") 

animate(gif_linhas, type = "cairo", nframes = nrow(serie)/2, height = 488, width = 668,
        renderer = gifski_renderer(loop = FALSE))


anim_save("hom_TT_rtn.gif", animation = last_animation())

```

## Dados do estoque da dívida

```{r}
# recurso_dpf_TT <- resource_show(id="0402cb77-5e4c-4414-966f-0e87d802a29a",
#                              url="https://apickan.tesouro.gov.br/ckan")
# download.file(recurso_dpf_TT$url, destfile = "./dpf.xlsx", mode = 'wb' )
tabela_div <- read_excel("dpf.xlsx", skip = 4)
```

```{r}
meses_red <- c("Jan", "Fev", "Mar", "Abr", "Mai", "Jun", "Jul", "Ago", "Set", "Out", "Nov", "Dez")
which(meses_red == "Fev")

#         Mes_nome = factor(Mes, levels = meses_red)

dpf <- tabela_div %>%
  rename(rotulos = 1) %>%
  filter(str_detect(rotulos, "DPF EM PODER")) %>%
  select(-1) %>%
  gather(key = Mes_Ano, value = Valor) %>%
  separate(Mes_Ano, into = c("Mes", "Ano"), sep = "/") %>%
  filter(!is.na(Ano)) %>% # (3)
  mutate(Ano = as.integer(paste0('20', Ano)), # (4)
         Mes_num = match(Mes, meses_red),
         Periodo = as.Date(paste0(Ano, "-",
                                  if_else(Mes_num < 10, "0", ""), Mes_num, "-",
                                  "01")))
```

Atualizando os valores pelo IPCA

```{r}
ipca <- serie %>% select(Periodo, IPCA)

dpf <- dpf %>% 
  left_join(ipca) %>%
  mutate(Valor_ipca = Valor * IPCA)
  

```



```{r}
grafico_linha_dpf <- ggplot(dpf, aes(x = Periodo, y = Valor_ipca, color = TRUE, group = 1)) +
  geom_area(fill = "#6cb2d2", color = NA) +
  geom_line(size = 1) + 
  #geom_hline(yintercept = 0, color = '#f0f5f7', size = 1) +
  geom_point(size = 3, shape = 21, fill = "#f0f5f7") +
  scale_color_manual(values = c("TRUE" = "#1E4C7A")) +
  scale_x_date(date_breaks = "1 years", 
               date_labels = "%Y", 
               limits = c(as.Date("2006-01-01"), NA),
               expand = expand_scale(mult = c(.04, .04))) +
  coord_cartesian(ylim = c(min(dpf$Valor_ipca), max(dpf$Valor_ipca)),
                  clip = "on") + # ponto e valor iniciais fixos a seguit
  geom_point(size = 3, shape = 21, fill = "#f0f5f7",
             x = dpf$Periodo[1], y = dpf$Valor_ipca[1]) +
  geom_text(x = dpf$Periodo[1] - 100, y = dpf$Valor_ipca[1] + 50,
            label = format(round(dpf$Valor_ipca[1]/1000, 2), 
                                      big.mark = ".", 
                                      decimal.mark = ","),
            size = 7, fontface = 'plain', family = "Open Sans SemiBold") + # fim vlrs iniciais
  labs(x = NULL, y = NULL) +
  geom_text(aes(x = Periodo + 200,
                label = format(round(Valor_ipca/1000, 2), 
                                      big.mark = ".", 
                                      decimal.mark = ",")),
            size = 7, fontface = 'plain', family = "Open Sans SemiBold") +
  tema() +   
  theme(legend.position = 'none',
        panel.grid.major.y = element_blank(),
        panel.grid.major.x = element_blank(),
        axis.title.y = element_blank(),
        axis.text.y = element_blank(),
        axis.ticks.y = element_blank(),
        plot.background = element_rect(color = "#f0f5f7", linetype = "solid", size = 2))

# observações: se vc setar o ylim(), a área deixa de aparecer. para mantê-la, é preciso setar o ylim como parâmetro do coord_cartesian(). Da documentação (https://ggplot2.tidyverse.org/reference/lims.html):

# "For changing x or y axis limits without dropping data observations, see coord_cartesian()."
```

Animando

```{r}
gif_linhas_dpf <- grafico_linha_dpf +
  transition_reveal(1, Periodo) 
#  labs(subtitle = "{frame_along}") 

animate(gif_linhas_dpf, nframes = nrow(dpf)/2, height = 488, width = 668,
        renderer = gifski_renderer(loop = FALSE))


anim_save("home_TT_dpf_escala.gif", animation = last_animation())
```

## Despesas União

```{r tg_para_csv}
dados_desp_RGPS <- read_excel("./dados/despesas2008_2018_apenasRGPS.xlsx", skip = 9)
dados_desp_nRGPS <- read_excel("./dados/despesas2008_2018_excetoRGPS.xlsx", skip = 9)

dados_desp_nRGPS$RGPS <- FALSE
dados_desp_RGPS$RGPS  <- TRUE

dados_desp <- rbind(dados_desp_nRGPS, dados_desp_RGPS)

colnames(dados_desp) <- c("Funcao_cod",
                          "Funcao_nome",
                          "GND_cod",
                          "GND_nome",
                          "Modalidade_cod",
                          "Modalidade_nome",
                          "Periodo_Siafi",
                          "Ano",
                          "Mes_num",
                          "Valor",
                          "Previdencia")

dados_desp <- dados_desp %>%
  filter(!(Mes_num %in% c("13", "14"))) %>%
  mutate(Periodo = as.Date(paste0(Ano, "-",
                                  if_else(Mes_num < 10, "0", ""), Mes_num, "-",
                                  "01")),
         Valor = round(Valor, 2)) %>%
  filter(!(Funcao_cod %in% c("-7","-9")) & 
     !(GND_cod %in% c("-7","-9")) &
     !(Modalidade_cod %in% c("-7","-9")))

dados_desp %>% 
  write.csv2("./dados/despUniao.csv", row.names = FALSE)


```

Verifica totais

```{r}
dados_desp %>%
  group_by(Ano) %>%
  summarise(total = sum(Valor))
```


Tratamento dos dados

```{r}

dados_desp_plot <- dados_desp %>%
  mutate(classificador = case_when(
    Previdencia == TRUE ~ "Benefícios RGPS",
    GND_cod == "1" ~ "Pessoal",
    GND_cod %in% c("4", "5") ~ "Investimentos",
    GND_cod %in% c("2", "6") ~ "Dívida",
    GND_cod == "3" & Funcao_cod == "10" ~ "Custeio Saúde",
    GND_cod == "3" & Funcao_cod == "12" ~ "Custeio Educação",
    GND_cod == "3" & Funcao_cod %in% c("08", "11") ~ "Custeio Social",
    GND_cod == "3" & as.numeric(Modalidade_cod) %in% 30:49 ~ "Outras Transferências",
    GND_cod == "3" ~ "Custeio Administrativo")) %>%
  group_by(Periodo, classificador) %>%
  summarise(Valor = sum(Valor)) %>%
  ungroup() %>%
  spread(classificador, Valor) %>%
  mutate_at(-1, funs(zoo::rollapply(., width = 12, FUN = sum, fill = NA, align = 'right'))) %>% 
  gather(-1, key = "classificador", value = "Valor_12m") %>%
  left_join(ipca) %>%
  mutate(Valor_12m_ipca = Valor_12m * IPCA / 1e9) %>%
  filter(!is.na(Valor_12m_ipca)) %>%
  filter(!classificador %in% c("Dívida", "Outras Transferências")) %>%
  arrange(Periodo)

```

Verifica total

```{r}
dados_desp_plot %>%
  filter(Mes_num == "12") %>%
  group_by(Ano) %>%
  summarize(Valor = sum(Valor_12m))

```

Bixiga de enconding


```{r}
Encoding(dados_desp_plot$classificador) <- "UTF-8"

dput(unique(dados_desp_plot$classificador))

classificador_sem_acento <- c("Previdencia (RGPS)", "Custeio Administ.", "Custeio Educacao", 
"Custeio Saude", "Custeio Social", "Investimentos", "Pessoal"
)

tab_class <- data.frame("classificador" = unique(dados_desp_plot$classificador), classificador_sem_acento)

dados_desp_plot <- dados_desp_plot %>%
  left_join(tab_class)

```

Plot

Paleta TT

```{r}
cores_temas_TT <- c("#643275", "#e59405", "#03859a", "#1f476a", "#709a2d", "#ba3917")
paleta <- c(cores_temas_TT, brewer.pal(8, "Dark2")[8])
```



```{r}

janeiros <- unique(dados_desp_plot$Periodo[str_detect(dados_desp_plot$Periodo, "-01-01")])
anos <- lubridate::year(janeiros)
ultimo_periodo <- max(dados_desp_plot$Periodo)
# dados_desp_plot$posicoes_finais_rotulos <- c(rep(0, nrow(dados_desp_plot) - 7), c(0, 20, 0, -20, 20, 0, 0)) + dados_desp_plot$Valor_12m_ipca

graf_linhas_desp <- ggplot(dados_desp_plot, aes(x = Periodo, y = Valor_12m_ipca, group = classificador, color = classificador)) +
  geom_line(size = 1) +
  geom_segment(aes(xend = ultimo_periodo, yend = Valor_12m_ipca), linetype = 2) +
  geom_point(size = 3) +
  geom_text(aes(x = max(dados_desp_plot$Periodo) + 50,
                label = paste(round(Valor_12m_ipca, 0), classificador_sem_acento),
                y = ifelse(Periodo < ultimo_periodo,
                           Valor_12m_ipca,
                           Valor_12m_ipca + c(0, 20, 0, -24, 20, -7, 0))), 
            hjust = 0, family = "Open Sans",
            size = 8) + #não tinha definido
  scale_x_date(breaks = janeiros,
              #date_breaks = "1 years", 
               labels = anos,
               #date_labels = "%Y",
               expand = expand_scale(mult = c(0, .60))) +
  scale_color_manual(values = paleta) + #brewer.pal(8, "Dark2")[-6]
  coord_cartesian(clip = 'off') +
  labs(
    y = NULL,
    x = NULL
  ) +
  tema() + 
  theme(legend.position = 'none') +
  theme(axis.text = element_text(size = 16, family = "Open Sans"), # era 10
                    axis.text.y = element_blank(),
                    axis.ticks.y = element_blank(),
                    axis.title.y = element_blank(),
                    plot.background = element_rect(color = "#f0f5f7", linetype = "solid", size = 2))

# aqui tinha um problema. com o expand tão grande, a escala continuava até sei lá quanto (2025, acho). para resolver isso tentei usar o `limits`. Não resolveu. aí resolvi setar mais ou menos manualmente, bom breaks e labels no lugar de date_breaks e date_labels. Mas eu tinha deixado o limits, então o geom_text não estava sendo escrito, pq ficou fora do limite.

# outro problema: o vetor de posições não estava funcionando pq a tibble estava ordenada por classificador, e não por período.
```

```{r}
gif_linhas_desp <- graf_linhas_desp +
  transition_reveal(classificador, Periodo) 
# + theme(axis.text = element_text(size = 10, family = "Open Sans")) 
# 
animate(gif_linhas_desp, nframes = nrow(dpf)/2, height = 488, width = 668,
        renderer = gifski_renderer(loop = FALSE))
```

```{r}
anim_save("home_TT_despesas.gif", animation = last_animation())
```

