---
title: "Gráficos da Home do TT"
author: "tiago"
output: html_document
---

```{r setup, include=FALSE}
knitr::opts_chunk$set(echo = TRUE)
```

```{r libraries}
library(tidyverse)
library(readxl)
library(scales)
library(ggrepel)
library(extrafont)
library(gganimate)
library(RColorBrewer)
library(ckanr)
library(zoo)
library(transformr)
library(viridis)

tema <- function(){
    theme_minimal() +
    theme(
      text = element_text(family = "Open Sans", colour = "grey20"),
      axis.text = element_text(family = "Open Sans Condensed", colour = "grey20", size = 16),
      title = element_text(face = "bold"), # size para o Shiny
      plot.subtitle = element_text(family = "Open Sans Condensed", face = "plain", size = 20, color = "#1E4C7A"),
      plot.caption = element_text(face = "italic"),
      panel.grid.major = element_blank(), 
      panel.grid.minor = element_blank(),
      legend.text = element_text(size = 18),
      legend.title = element_text(size = 18),
      axis.ticks = element_line(size = 0.5),
      axis.ticks.length = unit(.25, "cm"),
      axis.title = element_text(size = 16),
      legend.position = 'bottom')
  }

```


## Resultado primário

```{r importa, echo=FALSE}
recurso_TT <- resource_show(id="527ccdb1-3059-42f3-bf23-b5e3ab4c6dc6",
                             url="https://apickan.tesouro.gov.br/ckan")
download.file(recurso_TT$url, destfile = "./rtn.xlsx", mode = 'wb' )
tabela <- read_excel("rtn.xlsx", sheet = "1.1-A", skip = 4)
```

## Tratando os dados

```{r}

meses <- c("Janeiro", "Fevereiro", "Março", "Abril", "Maio", "Junho", "Julho", "Agosto", "Setembro", "Outubro", "Novembro", "Dezembro")

serie <- tabela %>% 
  rename(rotulos = 1) %>%
  filter(str_detect(rotulos, "VI. PRIMÁRIO GOVERNO") |
           str_detect(rotulos, "Deflator - IPCA")) %>%
  mutate(rotulos = c("Valor", "IPCA")) %>%
  gather(-1, key = "Periodo", value = "Valores") %>%
  spread(key = rotulos, value = Valores) %>%
  mutate(Valor = as.numeric(Valor),
         IPCA = as.numeric(IPCA),
         Periodo = as.Date(as.numeric(Periodo), origin = "1899-12-30"),
         Ano = lubridate::year(Periodo),
         Mes = lubridate::month(Periodo),
         Valor_12m = zoo::rollapply(Valor, width = 12, FUN = sum, fill = NA, align = 'right'),
         Resultado = ifelse(Valor_12m > 0, "Positivo", "Negativo"),
         Data = paste0(Ano, " - ", meses[Mes])) %>%
  filter(!is.na(Valor_12m)) %>%
  filter(Periodo >= "2006-01-01") # para ficar igual à série da dívida


```

Para poder fazer um gráfico de area, preciso segmentar o gráfico em grupo contíguos. Ou seja, agrupar as sequencias de negativos e positivos.

```{r}
palavra_chave <- "Grupo_"
i <- 1
ultimo_grupo <- paste0("Grupo_", i)
grupo <- c(ultimo_grupo)

vetor <- serie$Resultado

for (j in 2:length(vetor)) {
  if (vetor[j] != vetor[j-1]) {
    i <- i+1
    ultimo_grupo <- paste0("Grupo_", i)
  }
  grupo <- c(grupo, ultimo_grupo)
}

serie$Grupos <- grupo
```

Plotando

```{r}
vermelho <- brewer.pal(3, name = "Set1")[1]
azul <- "#1f476a" # brewer.pal(3, name = "Set1")[2]
verde <- brewer.pal(3, name = "Set1")[3]

vermelho_claro <- "#ee7576"
azul_claro     <- "#2c90bf" # "#87b1d4"

grafico_linha <- ggplot(serie, aes(x = Periodo, y = Valor_12m, color = Resultado, fill = Resultado, group = 1)) +
  geom_area(aes(group = Grupos)) +
  geom_line(size = 1) + 
  geom_point(size = 3, shape = 21, fill = "#f0f5f7") +
  geom_hline(yintercept = 0, color = '#f0f5f7', size = 1) +
  scale_color_manual(values = c("Negativo" = vermelho, "Positivo" = azul)) +
  scale_fill_manual(values = c("Negativo" = vermelho_claro, "Positivo" = azul_claro)) +  
  scale_x_date(date_breaks = "1 years", 
               date_labels = "%Y", 
               limits = c(as.Date("2006-01-01"), NA), #"1997-12-01"
               expand = expand_scale(mult = c(.04, .04))) +
  coord_cartesian(clip = 'off') + 
  labs(x = NULL, y = NULL) +
  geom_text(aes(x = Periodo + 200,
                label = format(round(Valor_12m/1000,0), 
                                      big.mark = ".", 
                                      decimal.mark = ",")),
            size = 7, fontface = 'plain', family = "Open Sans SemiBold") +
  tema() +   
  theme(legend.position = 'none',
        panel.grid.major.y = element_blank(),
        panel.grid.major.x = element_blank(),
        axis.title.y = element_blank(),
        axis.text.y = element_blank(),
        axis.ticks.y = element_blank(),
        plot.background = element_rect(color = "#f0f5f7", linetype = "solid", size = 2))

```

diminuir width!

```{r}
gif_linhas <- grafico_linha +
  transition_reveal(Periodo) +
  labs(subtitle = paste("Últimos 12 meses, atualizados pelo IPCA, até {lubridate::year(frame_along)}/{meses[lubridate::month(frame_along)]}")) 

animate(gif_linhas, type = "cairo", nframes = nrow(serie)/2, height = 488, width = 668,
        renderer = gifski_renderer(loop = FALSE))


anim_save("hom_TT_rtn.gif", animation = last_animation())

```

## Dados do estoque da dívida

```{r}
recurso_dpf_TT <- resource_show(id="0402cb77-5e4c-4414-966f-0e87d802a29a",
                              url="https://apickan.tesouro.gov.br/ckan")
download.file(recurso_dpf_TT$url, destfile = "./dpf.xlsx", mode = 'wb' )
tabela_div <- read_excel("dpf.xlsx", skip = 4)
```

```{r}
meses_red <- c("Jan", "Fev", "Mar", "Abr", "Mai", "Jun", "Jul", "Ago", "Set", "Out", "Nov", "Dez")
which(meses_red == "Fev")

#         Mes_nome = factor(Mes, levels = meses_red)

dpf <- tabela_div %>%
  rename(rotulos = 1) %>%
  filter(str_detect(rotulos, "DPF EM PODER")) %>%
  select(-1) %>%
  gather(key = Mes_Ano, value = Valor) %>%
  separate(Mes_Ano, into = c("Mes", "Ano"), sep = "/") %>%
  filter(!is.na(Ano)) %>% # (3)
  mutate(Ano = as.integer(paste0('20', Ano)), # (4)
         Mes_num = match(Mes, meses_red),
         Periodo = as.Date(paste0(Ano, "-",
                                  if_else(Mes_num < 10, "0", ""), Mes_num, "-",
                                  "01")))
```

Atualizando os valores pelo IPCA

```{r}
ipca <- serie %>% select(Periodo, IPCA)

dpf <- dpf %>% 
  left_join(ipca) %>%
  mutate(Valor_ipca = Valor * IPCA)
  

```



```{r}
grafico_linha_dpf <- ggplot(dpf, aes(x = Periodo, y = Valor_ipca, color = TRUE, group = 1)) +
  geom_area(fill = "#6cb2d2", color = NA) +
  geom_line(size = 1) + 
  #geom_hline(yintercept = 0, color = '#f0f5f7', size = 1) +
  geom_point(size = 3, shape = 21, fill = "#f0f5f7") +
  scale_color_manual(values = c("TRUE" = "#1E4C7A")) +
  scale_x_date(date_breaks = "1 years", 
               date_labels = "%Y", 
               limits = c(as.Date("2006-01-01"), NA),
               expand = expand_scale(mult = c(.05, .04))) +
  coord_cartesian(ylim = c(min(dpf$Valor_ipca), max(dpf$Valor_ipca)),
                  clip = "on") + # ponto e valor iniciais fixos a seguit
  geom_point(size = 3, shape = 21, fill = "#f0f5f7",
             x = dpf$Periodo[1], y = dpf$Valor_ipca[1]) +
  geom_text(x = dpf$Periodo[1] - 100, y = dpf$Valor_ipca[1] + 50,
            label = format(round(dpf$Valor_ipca[1]/1000, 2), 
                                      big.mark = ".", 
                                      decimal.mark = ","),
            size = 7, fontface = 'plain', family = "Open Sans SemiBold") + # fim vlrs iniciais
  labs(x = NULL, y = NULL) +
  geom_text(aes(x = Periodo + 200,
                label = format(round(Valor_ipca/1000, 2), 
                                      big.mark = ".", 
                                      decimal.mark = ",")),
            size = 7, fontface = 'plain', family = "Open Sans SemiBold") +
  tema() +   
  theme(legend.position = 'none',
        panel.grid.major.y = element_blank(),
        panel.grid.major.x = element_blank(),
        axis.title.y = element_blank(),
        axis.text.y = element_blank(),
        axis.ticks.y = element_blank(),
        plot.background = element_rect(color = "#f0f5f7", linetype = "solid", size = 2))

# observações: se vc setar o ylim(), a área deixa de aparecer. para mantê-la, é preciso setar o ylim como parâmetro do coord_cartesian(). Da documentação (https://ggplot2.tidyverse.org/reference/lims.html):

# "For changing x or y axis limits without dropping data observations, see coord_cartesian()."
```

Animando

```{r}
gif_linhas_dpf <- grafico_linha_dpf +
  transition_reveal(Periodo) +
  labs(subtitle = paste("Estoque atualizado pelo IPCA até {lubridate::year(frame_along)}/{meses[lubridate::month(frame_along)]}")) 

animate(gif_linhas_dpf, type = "cairo", nframes = nrow(dpf)/2, height = 488, width = 668,
        renderer = gifski_renderer(loop = FALSE))


anim_save("home_TT_dpf_escala_com_cairo.gif", animation = last_animation())
```

## Despesas União

Carga dos dados a partir do ckan

```{r tg_para_csv}
# # lê o arquivo do ckan
# recurso_TT_desp <- resource_show(id="1043f379-e7fb-4c18-be52-345b8672ccfb",
#                              url="https://apickan.tesouro.gov.br/ckan")
# download.file(recurso_TT_desp$url, destfile = "./desp_uniao.xlsx", mode = 'wb' )
# desp_uniao <- read_excel("desp_uniao.xlsx")
# save(desp_uniao, file = "desp_uniao.RData")
# 
load("desp_uniao.RData")
```

### Classificação dos dados

```{r}
# classificadores do rpps
# atencao: esses agrupamentos de ações e subfunções não devem ser levados em consideração isoladamente, mas sim combinados com outros critérios. vide "case_when" mais abaixo.

acoes_rpps_civil <- c("0053", "0054", "0055", "009K", "0181", "0397")
acoes_rpps_militar <- c("0179")
acoes_rpps_fcdf <- c("00Q2", "00QD", "00QN", "009T")
acoes_rpps_demais_desp <- c("0005", "0041", "00F1", "00F2", "00NS", "0536", "0739", "0C01")
acoes_rpps_acoes_antigas <- c("0396", "0436", "0C00")
acoes_rpps_seguridade <- c(acoes_rpps_civil, acoes_rpps_militar, acoes_rpps_fcdf, acoes_rpps_demais_desp, acoes_rpps_acoes_antigas)

acoes_rpps_militar_esf_fiscal <- c("214H", "218K")

subfuncoes_rpps <- c("272", "273", "274", "845", "846")

desp <- desp_uniao %>%
  mutate(classificador = case_when(
    DespesaRGPS == TRUE ~ "Benefícios RGPS",
    GND_cod %in% c("4", "5") ~ "Investimentos",
    GND_cod %in% c("2", "6") ~ "Dívida",
    GND_cod == "3" & Funcao_cod == "10" ~ "Custeio Saúde",
    GND_cod == "3" & Funcao_cod == "12" ~ "Custeio Educação",
    GND_cod == "3" & Funcao_cod %in% c("08", "11") ~ "Custeio Social",
    GND_cod == "3" & as.numeric(Modalidade_cod) %in% 30:49 ~ "Outras Transferências",
    GND_cod == "3" ~ "Custeio Administrativo",
    GND_cod == "1" & 
      (
        (Esfera_cod == "2" & 
         Subfuncao_cod %in% subfuncoes_rpps &
         Acao_cod %in% acoes_rpps_seguridade) 
        |
        (Esfera_cod == "1" &
         Acao_cod %in% acoes_rpps_militar_esf_fiscal)
      ) ~ "Benefícios RPPS",
    GND_cod == "1" ~ "Pessoal (ativo)"))

# um gráfico inicial para verificação

# desp %>%  
#   group_by(Ano, classificador) %>%
#   summarise(Valor = sum(Valor)) %>%
#   filter(Ano != "2019", !classificador %in% c("Dívida", "Outras Transferências")) %>%
#   ggplot(aes(x = Ano, y = Valor, color = classificador)) + 
#   geom_line(aes(group = classificador))

      
desp_12m_ipca <- desp %>%
  group_by(Periodo, classificador) %>%
  summarise(Valor = sum(Valor)) %>%
  ungroup() %>%
  spread(classificador, Valor) %>%
  mutate_at(-1, funs(zoo::rollapply(., width = 12, FUN = sum, fill = NA, align = 'right'))) %>% 
  gather(-1, key = "classificador", value = "Valor_12m") %>%
  mutate(Periodo = as.Date(Periodo)) %>%
  left_join(ipca) %>%
  mutate(Valor_12m_ipca = Valor_12m * IPCA / 1e9) %>%
  filter(!is.na(Valor_12m_ipca)) %>%
  filter(!classificador %in% c("Dívida", "Outras Transferências")) %>%
  arrange(Periodo)

# # tabelinha pra verificar os totais
# dados_desp_plot %>%
#   filter(Mes_num == "12") %>%
#   group_by(Ano) %>%
#   summarize(Valor = sum(Valor_12m))

```


### Cores

```{r}
# # cores_temas_TT <- c("#643275", "#e59405", "#03859a", "#1f476a", "#709a2d", "#ba3917")
# cores_TT <- c("#832F11", "#CA4017", "#F8AC08", "#CEC806", "#96C11E", "#028063", 
# "#149339", "#4E857E", "#08869B", "#1E466A", "#6E287C")
# cores_temas_TT_pasteis <- c("#D5845E", "#F3987D", "#FECE60", "#F7EC64", "#CED950", "#63BEAF", "#149339", "#CED9D8", "#049DAC", "#7A9CBD", "#BE8EBF")
# #paleta <- c(cores_temas_TT, brewer.pal(8, "Dark2")[7:8])
# 
# qde_class <- length(unique(desp_12m_ipca$classificador))
# 
# paleta <- cores_temas_TT_pasteis[1:qde_class]
# paleta_darker <- cores_TT[1:qde_class]

paleta <- viridis(8)
paleta <- brewer.pal(8, "Set3")

# ajeitar cores

paleta_rgb <- col2rgb(paleta)

# clareia <- function(pal, n, i, fator){
#   componente <- round(pal[n,i] * fator, 0)
#   if (componente > 255) return(255)
#   else return(componente)
# }

fator <- 1.5
paleta_darker <- NULL

for (i in 1:dim(paleta_rgb)[2] ) {
  paleta_darker <- c(paleta_darker,
                     rgb(paleta_rgb[1,i] %/% fator,
                         paleta_rgb[2,i] %/% fator,
                         paleta_rgb[3,i] %/% fator, maxColorValue = 255))
}

paleta_original <- c("#832F11", "#CA4017", "#F8AC08", "#CEC806", "#96C11E", "#028063", "#149339", "#4E857E", "#08869B", "#1E466A", "#6E287C")

```

### Gráfico de linhas

```{r}

janeiros <- unique(desp_12m_ipca$Periodo[str_detect(desp_12m_ipca$Periodo, "-01-01")])

anos <- lubridate::year(janeiros)

ultimo_periodo <- max(desp_12m_ipca$Periodo)
# dados_desp_plot$posicoes_finais_rotulos <- c(rep(0, nrow(dados_desp_plot) - 7), c(0, 20, 0, -20, 20, 0, 0)) + dados_desp_plot$Valor_12m_ipca

graf_linhas_desp <- ggplot(desp_12m_ipca, aes(x = Periodo, y = Valor_12m_ipca, group = classificador, color = classificador)) +
  geom_line(size = 1) +
  scale_x_date(breaks = janeiros,
              #date_breaks = "1 years", 
               labels = anos,
               #date_labels = "%Y",
               expand = expand_scale(mult = c(0, .50))) +
  scale_color_manual(values = paleta_darker) + 
  coord_cartesian(clip = 'off') +
  labs(
    y = NULL,
    x = NULL
  ) +
  tema() + 
  theme(legend.position = 'none') +
  theme(axis.text = element_text(size = 14, family = "Open Sans Condensed Light"), # era 10
                    axis.text.y = element_blank(),
                    axis.ticks.y = element_blank(),
                    axis.title.y = element_blank(),
                    plot.background = element_rect(color = "#f0f5f7", linetype = "solid", size = 2))

# aqui tinha um problema. com o expand tão grande, a escala continuava até sei lá quanto (2025, acho). para resolver isso tentei usar o `limits`. Não resolveu. aí resolvi setar mais ou menos manualmente, bom breaks e labels no lugar de date_breaks e date_labels. Mas eu tinha deixado o limits, então o geom_text não estava sendo escrito, pq ficou fora do limite.

graf_desp_para_gif <- graf_linhas_desp +
  geom_segment(aes(xend = ultimo_periodo, yend = Valor_12m_ipca), linetype = 2) +
  geom_point(size = 3) +
  geom_text(aes(x = ultimo_periodo + 50,
                label = paste(
                  str_pad(round(Valor_12m_ipca, 0), width = 3, pad = " "),
                  enc2native(classificador)),
                y = ifelse(Periodo < ultimo_periodo,
                           Valor_12m_ipca,
                           Valor_12m_ipca + c(0, 19, 7, -5, -32, 33, -12, 22))), 
            hjust = 0, family = "Open Sans Condensed",
            size = 7) #não tinha definido

# para acertar os posicionamentos
graf_linhas_desp + 
  geom_point(size = 3, aes(y = ifelse(Periodo == ultimo_periodo, Valor_12m_ipca, NA))) +
  geom_text(aes(x = ultimo_periodo + 50,
                label = paste(round(Valor_12m_ipca, 0), classificador),
                y = ifelse(Periodo < ultimo_periodo,
                           NA,
                           Valor_12m_ipca + c(0, 19, 7, -5, -32, 33, -12, 22))), 
            hjust = 0, family = "Open Sans Condensed",
            size = 7)

# ordem do vetor de posicionamento: (alfabética)
# RGPS, RPPS, Administrativo, Educação, Saúde, Social, Investimentos, Pessoal


# outro problema: o vetor de posições não estava funcionando pq a tibble estava ordenada por classificador, e não por período.
```

```{r}
gif_linhas_desp <- graf_desp_para_gif +
  transition_reveal(Periodo) +
  labs(subtitle = paste("Últimos 12 meses, atualizados pelo IPCA, até {lubridate::year(frame_along)}/{meses[lubridate::month(frame_along)]}")) 
# + theme(axis.text = element_text(size = 10, family = "Open Sans")) 
# 
animate(gif_linhas_desp, type = "cairo", nframes = nrow(ipca)/2, height = 488, width = 668,
        renderer = gifski_renderer(loop = FALSE))
```

```{r}
anim_save("home_TT_despesas_2.gif", animation = last_animation())
```

### Gráfico de barras

```{r}

# cria o rank

ultimo_mes <- lubridate::month(ultimo_periodo)

desp_bar_prep <- desp_12m_ipca %>%
  mutate(mes = lubridate::month(Periodo),
         ano = lubridate::year(Periodo),
         valor_texto = as.character(round(Valor_12m_ipca, 0))) %>%
  filter(mes == ultimo_mes) %>%
  group_by(ano) %>%
  mutate(rank = rank(-Valor_12m_ipca))

primeiro_ano <- min(desp_bar_prep$ano[1])

primeiros_valores <- desp_bar_prep %>% 
  filter(ano == primeiro_ano) %>%
  mutate(primeiro_valor = Valor_12m_ipca) %>%
  ungroup() %>%
  select(classificador, primeiro_valor)

desp_bar <- desp_bar_prep %>%
  left_join(primeiros_valores)



# incorporar cores à tabela

cores <- data.frame(classificador = unique(desp_bar$classificador),
                    cores_claras = paleta,
                    cores_escuras = paleta_darker)

desp_bar_cores <- desp_bar %>% left_join(cores)

# faz o plot estático

desp_bar_estatico <- ggplot(desp_bar_cores, 
                            aes(y = Valor_12m_ipca, 
                                x = rank,
                                fill = cores_claras, #classificador,
                                color = cores_escuras) #classificador)
                            ) +
  geom_bar(width = 0.7, stat = 'identity', color = NA) +
  geom_text(aes(y = Valor_12m_ipca + 18, #color = cores_escuras,
                label = valor_texto), 
            position = position_dodge(1),
            size = 5.5, family = "Open Sans Condensed", vjust = 'center') +  
  geom_text(aes(y=0, label = paste(classificador, " ")), 
            vjust = 0.2, hjust = 1, check_overlap = TRUE, family = "Open Sans Condensed", size = 5.5) +
  coord_flip(clip = "off", expand = FALSE) +
  scale_y_continuous(labels = percent) + #, expand = expand_scale(add = c(0.2,0) 
  scale_x_reverse() +
  scale_color_identity() + #scale_color_manual(values = paleta) +
  scale_fill_identity() + #scale_fill_manual(values = paleta) +
  labs(
    x = NULL,
    y = NULL,
    title = NULL
  ) +
  tema() +
  theme(legend.position = 'none') + theme(axis.ticks.y = element_blank(),
                                          axis.ticks.x = element_blank(),
                                          axis.text.x  = element_blank(),
                                          axis.text.y  = element_blank(),
                                          plot.subtitle = element_text(margin = margin(0, 0, 0.5, 0, "cm")),
                                          plot.margin = margin(0, 0.8, 0, 5.2, "cm")) #t, r, b, l

# inclui anotações

desp_bar_estatico_anot <- desp_bar_estatico +
  geom_tile(aes(y = primeiro_valor),
            width = 0.9, height = 1,
            linetype = "dotted") +
  geom_text(aes(label = ifelse(rank == 1, primeiro_ano, NA),
                y = primeiro_valor, x = 0.4), 
            check_overlap = TRUE,
            family = "Open Sans", size = 4.5, fontface = "italic")

# animação

desp_bar_anim <- desp_bar_estatico_anot + 
  transition_states(Periodo, transition_length = 1, state_length = 2) +
  theme(plot.background = element_rect(color = "#f0f5f7", linetype = "solid", size = 2)) +
  labs(subtitle = paste("Últimos 12 meses, atualizadas pelo IPCA, até {meses[lubridate::month(closest_state)]} de {lubridate::year(closest_state)}")) +
  ease_aes('sine-in-out')

animate(desp_bar_anim, type = "cairo", nframes = 132, width = 668, height = 488, 
        renderer = gifski_renderer()) 

anim_save("despesas_bar4.gif", animation = last_animation())

```

